臺灣高等法院民事判決　　　　　　　94年度保險上易字第20號
上　訴　人　南山人壽保險股份有限公司
法定代理人　謝仕榮
訴訟代理人　許敏雄
被　上訴人　甲○○
　　　　　　　　　　　　　5之2號
訴訟代理人　易定芳律師
上列當事人間請求給付保險金事件，上訴人對於中華民國94年2
月4日臺灣板橋地方法院93年度保險字第17號第一審判決提起上
訴，本院於94年7月19日言詞辯論終結，判決如下：
    主  文
上訴駁回。
第二審訴訟費用由上訴人負擔。
    事實及理由
一、本件被上訴人主張：伊母即被保險人葉鳳池，於民國（下同
    ）92年10月16日下午4時許， 在花蓮縣秀林鄉三棧橋下三棧
    溪意外溺水死亡；葉鳳池於生前曾向上訴人投保身故險及意
    外身故險（下稱系爭保險）各100萬元， 並指定伊為唯一受
    益人，嗣伊向上訴人申請理賠保險金，上訴人僅願給付身故
    險保險金，對於意外身故保險金100萬元卻藉詞拒賠， 為此
    ，依南山新人身意外傷害保險附約第3條約定， 求為判決上
    訴人應給付被上訴人100萬元等語。
二、上訴人則以：系爭保險契約係屬意外傷害保險，被上訴人應
    就被保險人葉鳳池遭遇非疾病，且外來、突發之意外事故造
    成死亡結果之有利於己之事實負舉證責任，被上訴人未盡舉
    證之責，伊無庸理賠等語，資為抗辯。
三、原審對被上訴人之請求，為其勝訴之判決，上訴人聲明不服
    ，提起上訴，上訴聲明：(一)原判決廢棄；(二)被上訴人在第一
    審之訴及其假執行之聲請均駁回。被上訴人答辯聲明則求為
    判決駁回上訴。
四、被上訴人主張伊母即被保險人葉鳳池，於民國92年10月16日
    下午4時許， 在花蓮縣秀林鄉三棧橋下三棧溪意外溺水死亡
    ， 葉鳳池在生前曾向上訴人投保身故險及意外身故險各100
    萬元，並指定伊為唯一受益人，嗣伊向上訴人申請理賠保險
    金，上訴人僅願給付身故險保險金，對於意外身故保險金10
    0萬元卻藉詞拒賠等情， 業據被上訴人提出戶籍謄本、保險
    契約、相驗屍體證明書為證（見臺灣臺北地方法院93年度保
    險字第84號卷第9、10、28-32頁），且為上訴人所不爭執，
    復經本院向臺灣花蓮地方法院檢察署調取92年度相字第 321
    號卷查明屬實，自堪信為真實。
五、核閱卷附南山新人身意外傷害保險附約第3條約定 「被保家
    庭成員於本附約有效期間內，因遭受意外傷害事故，致其身
    體蒙受傷害而致成重大燒燙傷、殘廢或死亡時，依照本附約
    約定，給付保險金；前項所稱意外傷害事故，指非由疾病引
    起之外來突發事故」（見臺灣板橋地方法院保險字第84號卷
    第28頁），雖其第14條又約定除外責任（原因）即「被保家
    庭成員直接因下列事由致成死亡、殘廢、重大燒燙傷或傷害
    時，本公司不負給付保險金的責任：一、受益人的故意行為
    ，但其他受益人仍得申領全部保險金。二、要保人、被保家
    庭成員的故意行為．．．．」（見上開卷第29頁）。然依上
    開法條排列順序，所指之除外規定，即應由保險人即上訴人
    證明之。經查本件被保險人葉鳳池在河流溺水窒息死亡，核
    屬非由疾病引起之外來突發事故導致死亡，依上開規定保險
    契約所承保之保險事故業已發生，上訴人自應依約給付保險
    金，而上訴人拒絕給付保險金，應由上訴人就前揭第十四條
    所載除外責任條款負舉證責任。上訴人反謂被上訴人應就被
    保險人葉鳳池非由疾病所引起之外來事故而死亡乙節負舉證
    責任，顯將舉證責任倒置，自不可採。本件若上訴人主張葉
    鳳池係故意自殺死亡，即應由上訴人舉證證明之。上訴人援
    引長庚紀念醫院林口分院93年10月18日（93）長庚院法字第
    1039號函以葉鳳池患有「精神躁鬱症」（見原審卷第78頁）
    、長庚醫院精神科職能治療評估摘要記載葉鳳池患有「重鬱
    」（見原審卷第129頁）， 認有自殺傾向，且依據馬偕紀念
    醫院病歷所載葉鳳池於92年7 月25日曾因服用藥物過量送醫
    ，亦曾企圖上吊自殺，因而認為葉鳳池溺水窒息死亡係故意
    自殺行為。惟查：葉鳳池於92年10月15日仍前往長庚醫院就
    診拿藥，預約同年11月12日看診，此有長庚醫院病歷可稽（
    見原審卷第128頁及外放證物袋），次查葉鳳池於92年9月18
    日接受職能評估結果「其注意力極差，自我照顧能力尚可，
    手部精細動作在靈活度與協調性明顯差，在其日常生活功能
    上已造成影響，喪失部分獨立生活之能力，故現階段之功能
    狀況差， 但此部份可藉由肢體之復健與病程之改善而轉變」
    （見原審卷第128頁）， 綜觀以上病歷資料，葉鳳池於死亡
    前一日仍持續就醫並拿藥，且預約下次門診，應可認為其躁
    鬱症之程度並未嚴重至有自殺念頭。 雖葉鳳池曾於92年7月
    14日因服用藥物過量送醫，惟依據馬偕醫院就診記錄，並未
    記載服用藥物超過之數量，亦未記載服用過量之原因係自殺
    ，又病歷上雖載「企圖上吊一次」，惟其時間及狀況不明，
    亦難據以推測本次溺水係自殺行為。上訴人所舉證據實不足
    以證明葉鳳池係自殺跳水死亡。況據證人葉鳳滿於原審證稱
    ：（你姐姐有無說其他不想活下去的話？）沒有，他還說他
    復建好後還要去洗溫泉，還找我去運動，他完全沒有輕生的
    現象。（回去花蓮這幾天有哪些活動？）我和我姐姐有陪我
    父親去花蓮名勝走一走，還有買大樂透，我姐姐買的比我們
    還多。（你姐姐當天活動情形？）那天我姐姐住在我二姐家
    ，後來我二哥中午要請我們吃飯，飯後他有習慣到外面走一
    走，吃飯的地方與發現我姐姐的地方車程大約要二十幾分鐘
    左右，我姐姐在要回去花蓮前就有提起要去三棧去走一走，
    他以前在那邊當老師約四、五年左右，那邊有很多他的學生
    ，我姐姐回去花蓮時，都會去那裡玩。（有無留下遺書或有
    交代後事？）沒有，也沒有任何跡象等語（見原審卷第110-
    112頁）， 足見葉鳳池發生溺水窒息死亡結果，仍屬非疾病
    引起之外來突發事故，並且可知葉鳳池死亡當日並無表示自
    殺意圖，亦無客觀行為顯示有自殺傾向。
六、綜上，葉鳳池溺水窒息死亡，保險事故業已發生，且上訴人
    無法舉證葉鳳池有故意自殺之行為，自不得拒絕給付保險金
    。 被上訴人依系爭保險附約第3條約定請求上訴人給付保險
    金1,000,000元，洵屬正當，應予准許。 原審為被上訴人勝
    訴之判決，並依兩造聲請，各酌定相當擔保金額，為准免假
    執行之宣告，經核並無違誤。上訴意旨指摘原判決不當，求
    予廢棄，為無理由，應予駁回。
七、本件事證已臻明確，兩造其餘攻擊防禦方法及舉證，核與判
    決結果並不生任何影響，爰不一一贅述，併此敘明。
八、據上論結，本件上訴為無理由，依民事訴訟法第449條第1項
    、第78條之規定，判決如主文。
中　　華　　民　　國　　94　　年　　8　　月　 　2 　　日
                  民事第三庭審判長法  官　林敬修
                                  法  官　藍文祥
                                  法  官　劉勝吉
正本係照原本作成。
不得上訴。
中　　華　　民　　國　　94　　年　　8 　　月　　3 　　日
　　　　　　　　　　　　　　　　　書記官　李翠齡
